ACORDAO-COMPLETO-2309533

ACÓRDÃO 1659/2019 ATA 4/2019 - PRIMEIRA CÂMARA

VISTOS, relatados e discutidos estes autos que tratam de atos de aposentaria expedidos no âmbito da Universidade Federal da Paraíba-UFPB.
ACORDAM os Ministros do Tribunal de Contas da União, reunidos em Sessão da Primeira Câmara, com fundamento no art. 71, III, da Constituição Federal, e nos arts. 1º, inciso V, e 39, inciso II, da Lei 8.443, de 1992, diante das razões expostas pelo Relator, em:
9.1. considerar legais, nos termos do art. 260, § 4º, do Regimento Interno do TCU, os atos de aposentadoria de Maria José Lopes Dantas e Mayovicth Maia Duarte, autorizando os respectivos registros, sem prejuízo de ;
9.2. considerar ilegais os atos de aposentadoria de Fernando Cabral Gondim e Mabel Muniz Benevides Rangel, negando-lhes registro;
9.3. dispensar o ressarcimento das quantias indevidamente recebidas de boa-fé, nos termos do enunciado 106 da Súmula da jurisprudência do TCU;
9.4. determinar à unidade jurisdicionada que;
9.4.1. promova os ajustes necessários à exclusão da rubrica denominada “MI-1544”, dos atos de aposentadoria tratados no subitem 9.1 deste acórdão;
9.4.2. cesse, no prazo de 15 (quinze) dias, o pagamento decorrente dos atos considerados ilegais (subitem 9.2) , sob pena de responsabilidade solidária da autoridade administrativa omissa;
9.4.3. dê ciência, no prazo de 15 (quinze) dias, do inteiro teor desta deliberação aos interessados, alertando-os de que o efeito suspensivo proveniente da interposição de eventuais recursos não aos exime da devolução dos valores percebidos indevidamente após a respectiva notificação, caso esses não sejam providos;
9.4.4. encaminhar ao Tribunal, no prazo de 30 (trinta) dias contados da ciência da decisão, documento apto a comprovar que os interessados tiveram conhecimento deste acórdão;
9.5. determinar à Sefip que monitore o cumprimento do item 9.4 da presente deliberação, representando ao Tribunal em caso de não-atendimento.

APOSENTADORIA. PROCESSO GERADO AUTOMATICAMENTE COM ATOS PRIORIZADOS/SELECIONADOS PELA SEFIP

Primeira Câmara

Universidade Federal da Paraíba.

3. Interessados/Responsáveis:
3.1. Interessados: Fernando Cabral Gondim (XXX.604.104-XX); Mabel Muniz Benevides Rangel (XXX.119.924-XX); Maria Jose Lopes Dantas (XXX.733.254-XX); Mayovitch Maia Duarte (XXX.495.604-XX).

13.1. Ministros presentes: Benjamin Zymler (na Presidência) e Walton Alencar Rodrigues (Relator).
13.2. Ministro-Substituto convocado: Augusto Sherman Cavalcanti.
13.3. Ministro-Substituto presente: Weder de Oliveira.

WALTON ALENCAR RODRIGUES

Adoto, como parte do Relatório, a instrução elaborada por auditor da Secretaria de Fiscalização de Pessoal, vazada nos termos a seguir transcritos, com a qual anuiu o Diretor da referida unidade técnica:
1. Trata-se de atos de concessão de aposentadoria de Fernando Cabral Gondim, Mabel Muniz Benevides Rangel, Maria Jose Lopes Dantas e Mayovitch Maia Duarte, ex-servidores da Universidade Federal da Paraíba.
2. Os atos foram submetidos, para fim de registro, à apreciação do Tribunal de Contas da União (TCU) , de acordo com o art. 71, inciso III, da Constituição Federal. O cadastramento e a disponibilização ao TCU ocorreram por intermédio do Sistema de Apreciação e Registro de Atos de Admissão e Concessões (Sisac) , na forma dos arts. 2º, caput e inciso II, e 4º, caput, da Instrução Normativa - TCU 55/2007.
EXAME TÉCNICO
Procedimentos preliminares aplicados
3. Os procedimentos para exame, apreciação e registro de atos de pessoal encontram-se estabelecidos na Instrução Normativa TCU 55/2007 e na Resolução TCU 206/2007. Essas normas dispõem, respectivamente, em seus arts. 4º, § 2º, e 3º, § 3º que os atos de pessoal disponibilizados por meio do Sisac devem ser submetidos a crítica preliminar automatizada do próprio sistema, com base em parâmetros predefinidos.
4. Relativamente aos atos de concessão de aposentadoria, as rotinas de crítica das informações cadastradas no Sisac foram elaboradas e validadas levando-se em conta as peculiaridades desses atos. Os itens de verificação do sistema compreendem prazos e fundamentos legais, assim como eventuais ocorrências de acumulação. Trata-se de verificações mais abrangentes, minuciosas e precisas do que aquelas que podem ser realizadas por mãos humanas, proporcionando um nível de segurança ainda maior.
5. Além da crítica automatizada, há verificação humana adicional no caso de haver alertas do sistema ou informações não formatadas, como esclarecimentos do gestor ou do controle interno.
6. As críticas também consideram os registros do Sistema Integrado de Administração de Recursos Humanos (Siape) . O Siape disponibiliza informações atualizadas sobre as parcelas que integram os proventos, diferentemente, portanto, do Sisac, que informa as parcelas no momento do registro do ato.
7. Essa confrontação com o Siape provê uma visão atual e verdadeira da situação, o que permite descaracterizar irregularidades e inconsistências que, embora constantes do Sisac, já foram corrigidas.
Exame das constatações
8. Ao submeter os atos em destaque a crítica automatizada, detectou-se a averbação para fins de aposentadoria de tempo prestado em condições insalubres que dependia de análise manual.
9. No que se refere a contagem ponderada de tempo prestado em condições insalubres, o entendimento deste Tribunal firmado no Acórdão 2008/2006-TCU-Plenário é no sentido de ser possível a contagem de tempo de serviço para concessão de aposentadoria estatutária com o aproveitamento de tempo especial prestado sob condições insalubres, perigosas ou penosas. Assim, o servidor público que exerceu, como celetista, no serviço público, atividades insalubres, penosas ou perigosas, em período anterior à vigência da Lei 8.112/90, tem direito à contagem especial de tempo de serviço para efeito de aposentadoria.
10. Além disso, em recente julgamento (Acórdão 911/2014-TCU-Plenário) , este Tribunal deixou assente que, mesmo observando os parâmetros do Acórdão 2008/2006-TCU-Plenário, a contagem especial de tempo prestado em condições insalubres para servidores ocupantes de cargos de natureza estritamente administrativa somente poderá ocorrer se estiver efetivamente demonstrada a existência de risco ou de agentes nocivos à saúde no local de trabalho, devidamente atestado por laudo pericial.
11. Com relação aos atos concessórios analisados, os interessados ocupavam cargo da área de saúde. Nesses casos, este Tribunal, a título de racionalidade administrativa, tem aceitado, sem necessidade de comprovação, a averbação do tempo de atividade insalubre realizada de ofício pelo órgão de origem em relação a cargos cujo exercício, presume-se, envolve atividades de risco para a higidez física, como no caso dos médicos, odontólogos, auxiliares de enfermagem e agentes de saúde pública, conforme dito pelo Ministro-Relator no voto condutor do Acórdão 911/2014-TCU-Plenário.
12. Diante disso, entendemos que a averbação de tempo insalubre dos interessados, quando estiverem vinculados ao regime celetista, encontra-se amparada na jurisprudência deste Tribunal, razão pela qual os atos podem ser apreciados pela legalidade.
CONCLUSÃO
13. Em razão do exposto e tendo em vista as análises realizadas nos atos de concessão de aposentadoria de Fernando Cabral Gondim, Mabel Muniz Benevides Rangel, Maria Jose Lopes Dantas e Mayovitch Maia Duarte, esta Unidade Técnica considera que os atos em tela podem receber a chancela de legalidade e o registro por esta Egrégia Corte.
PROPOSTA DE ENCAMINHAMENTO
14. Ante o exposto, propõe-se:
a) considerar LEGAL e conceder o registro do ato de Fernando Cabral Gondim (CPF: XXX.604.104-XX) , Mabel Muniz Benevides Rangel (CPF: XXX.119.924-XX) , Maria Jose Lopes Dantas (CPF: XXX.733.254-XX) e Mayovitch Maia Duarte (CPF: XXX.495.604-XX) .
	Manifestando-se parcialmente de acordo com a proposta da Sefip, o representante do Ministério Público formulou o seguinte despacho:
Trata-se da análise de atos de concessão de aposentadoria emitidos pelo Universidade Federal da Paraíba. Em pareceres uniformes (peças 6-7) , a Sefip propõe considerar legais os atos em exame nos autos. Entretanto, divergimos dessa proposta em relação aos atos de FERNANDO CABRAL GONDIM e MABEL MUNIZ BENEVIDES RANGEL.
Inicialmente, convém destacar que verificamos nos atos em questão a averbação de tempo insalubre convertido em período posterior à implementação do regime estatutário promovido pela Lei 8.112/1990, procedimento efetuado com suposto fundamento no Mandado de Injunção 880/2009. A respeito do tema, convém trazer a lume um breve histórico. 
Ante a falta de lei complementar que regulamentasse o disposto no artigo 40, § 4º, da Constituição Federal, para definir os critérios e requisitos para a concessão de aposentadoria especial, a conversão de tempo insalubre em favor do servidor público estatutário estava prejudicada pela falta de previsão legal, motivo pelo qual esse procedimento não estava admitido pela jurisprudência desse Tribunal.
Entretanto, por intermédio do MI 880/2009, o Supremo Tribunal Federal concedeu a ordem injuncional para reconhecer a mora do poder público quanto à edição da lei que disciplinasse o artigo 40, § 4º, inciso III, da Constituição Federal, garantindo aos filiados da respectiva entidade sindical o direito de ter seus pedidos de aposentadoria especial analisados pela autoridade administrativa competente à luz do artigo 57 da Lei 8.213/1991. Posteriormente, o Supremo Tribunal Federal veio a editar a Súmula Vinculante nº 33, suprimindo a lacuna deixada pelo Poder Público relativa à edição da lei complementar a fim de regulamentar o supramencionado dispositivo constitucional. 
Segundo a Súmula Vinculante nº 33, são aplicados ao servidor público, no que couberem, as regras do regime geral da previdência social sobre aposentadoria especial de que trata o artigo 40, § 4º, inciso III, da Constituição Federal, até a edição de lei complementar específica sobre a matéria. 
No entanto, é necessário esclarecer que qualquer Mandado de Injunção ou mesmo a Súmula Vinculante nº 33 apenas reconhecem a omissão legislativa no que tange à regulamentação do artigo 40, § 4º, inciso III, da Constituição Federal. Ou seja, para as aposentadorias estatutárias especiais deferidas com base nesse fundamento, deverão ser observados os mesmos critérios para as aposentadorias especiais deferidas àqueles vinculados ao regime geral de previdência social, nos termos do artigo 57 da Lei 8.213/1991. 
A propósito, a regulamentação dos efeitos dessa súmula foi feita pelo Ministério da Previdência Social, nos termos do art. 9º da Lei 9.717/1998, por meio da NOTA TÉCNICA Nº 02/2014/CGNAL/DRPSP/SPPS/MPS, de 15 de maio de 2014, cuja ementa foi a seguinte (peça 11) : 
Amplitude dos efeitos da Súmula Vinculante nº 33. Aplicação das normas do Regime Geral de Previdência Social – RGPS na concessão da aposentadoria especial de que trata o art. 40, § 4º, III, da Constituição Federal aos servidores amparados em Regime Próprio de Previdência Social – RPPS, que exercem atividades sob condições especiais que prejudiquem a saúde ou a integridade física. 
Após análise histórica e jurídica da questão, a referida Nota Técnica conclui pelo seguinte (peça 11, pág. 21 em diante) : 
Diante do exposto, conclui-se: 
 (...) 
h) Os efeitos da Súmula Vinculante nº 33 não abrangem a conversão de tempo especial em comum pelos servidores, pois, nos julgados que serviram de base para a elaboração do verbete sumular, não houve autorização do STF para a conversão por dois motivos: 
h.1) Há impedimento processual ao exame do tema em Mandado de Injunção, porque a conversão não se enquadra como um direito hábil a ser exigido por essa via. O instituto do Mandado de Injunção existe para viabilizar o exercício efetivo de um direito ou liberdade constitucional, impedido pela ausência de normas, no caso, o disposto no art. 40, § 4º da Constituição Federal que trata da concessão do benefício, não havendo a garantia de conversão nesse dispositivo. 
h.2) Nos julgados que abordaram o mérito da conversão de tempo especial em comum, alguns confirmados pelo Plenário, o entendimento foi proferido no sentido de que a conversão de tempo resulta em contagem de tempo ficto, vedada no art. 40 § 10 da Constituição. Portanto, as decisões de mérito do Plenário foram pronunciadas em sentido contrário à sua realização, significando que não é norma cabível quanto ao servidor. 
 (...) 
k) Na concessão de aposentadoria especial ao servidor aplicam-se as regras gerais de cálculo e reajustamento dos proventos previstas no art. 40, §§ 2º, 3º, 8º, 14, 15, 16 e 17 da Constituição Federal, na redação da Emenda nº 41, de 2003. O cálculo dos proventos está disciplinado pelo art. 1º da Lei nº 10.887, de 2004. 
Como se vê, para a correta aplicação da SV nº 33 da Suprema Corte, aplicando-se as regras de aposentadoria do Regime Geral de Previdência Social no Regime Próprio, fica vedada em qualquer hipótese a contagem ponderada de tempo (item ‘h’ acima) , e o eventual beneficiário estará sujeito à regra de aposentadoria descrita no artigo 40 da CF/1988, na redação atual (item ‘k’) , isto é, seus proventos serão calculados pela média das remunerações e sujeitos aos reajustes do Regime Geral. 
Não há respaldo jurídico, portanto, ainda que por meio de Mandado de Injunção, para a contagem ponderada de tempo de serviço exercido na vigência do regime estatutário, computando-se o referido tempo para regras de transição de aposentadoria, em especial àquelas que sustentam proventos com paridade. Isso porque essa averbação não pode ser considerada para o cômputo de tempo de contribuição do interessado, e, ainda que pudesse, os proventos deveriam ter sido calculados pela média das remunerações e sujeito aos reajustes do Regime Geral, nos termos da regra geral do art. 40 da CF, na redação atual.
Ocorre que, no caso tratado nos autos, os servidores FERNANDO CABRAL GONDIM e MABEL MUNIZ BENEVIDES RANGEL se aposentaram com fulcro na regra do art. 3º da Emenda Constitucional nº 47/2005, e recebem seus proventos atualmente com paridade. Conforme se verifica na tabela abaixo, descontando o tempo ficto supostamente averbado com base em Mandado de Injunção, os referidos servidores não fazem jus à aposentação pelo fundamento utilizado:
	Servidor
	Tempo aposentadoria
	Tempo ficto (MI-1554) 
	Tempo restante (sem o tempo ficto) 

	FERNANDO CABRAL GONDIM
	42 anos, 2 meses e 9 dias
	8 anos, 1 mês e 16 dias
	34 anos e 23 dias

	MABEL MUNIZ BENEVIDES RANGEL
	31 anos, 8 meses e 15 dias
	3 anos, 11 meses e 27 dias
	27 anos, 8 meses e 18 dias

Por todo o exposto, divergimos parcialmente da Unidade Técnica, e propomos apreciar pela ilegalidade os atos de concessão de aposentadoria dos servidores FERNANDO CABRAL GONDIM e MABEL MUNIZ BENEVIDES RANGEL, ante a não implementação dos requisitos para a aposentação pelo fundamento utilizado. Com relação aos demais atos em análise, embora tenham sido registrados tempos fictos relativos à insalubridade com base em Mandado de Injunção, tais tempos não influenciaram nas concessões, pelo que anuímos à proposta de legalidade alvitrada pela Unidade Técnica.

não há

Procurador Marinus Eduardo De Vries Marsico.

APOSENTADORIA. CONTAGEM PONDERADA DE TEMPO EXERCIDO EM CONDIÇÕES INSALUBRES NO REGIME ESTATUTÁRIO, EM DESACORDO COM O ACÓRDÃO 2008/2006-PLENÁRIO. ILEGALIDADE. LEGALIDADE DOS ATOS CUJA EXCLUSÃO DAS PARCELA INDEVIDAS NÃO INTERFERE NOS FUNDAMENTOS DOS ATOS DE APOSENTADORIA. - A contagem ponderada do tempo de serviço prestado em condições insalubres somente é possível, para fins de aposentadoria de servidor, antes do advento da Lei 8.112/1990, enquanto vinculado ao regime celetista, sendo juridicamente inviável a contagem ponderada do tempo exercido em condições semelhantes no regime estatutário.

APOSENTADORIA (APOS)

Secretaria de Fiscalização de Pessoal (SEFIP).

Trata-se de atos de aposentadoria de interesse de Fernando Cabral Gondin, Mabel Muniz Benevides Rangel, Maria José Lopes Dantas e Mayovicth Maia Duarte, ex-servidores da Universidade Federal da Paraíba-UFPB.
Após a análise transcrita no Relatório, a Secretaria de Fiscalização de Pessoal propôs a legalidade dos aludidos atos.
O representante do Ministério Público, contudo, por meio do despacho também transcrito no Relatório, identificou, em todos os atos, “a averbação de tempo insalubre convertido em período posterior à implementação do regime estatutário promovido pela Lei 8.112/1990”, com fundamento no mandado de injunção 880/2009.”
De fato, nos proventos relativos aos atos ora examinados constam valores correspondentes à rubrica denominada “MI-1554”, que se refere a Mandado de Injunção apreciado pelo Supremo Tribunal Federal, no qual, a exemplo dos Mandados de Injunção (MIs) 880-9, 1071-4, 1442-6 e 3389, que deram azo à Sumula Vinculante 33, daquela Corte, reconhecendo a omissão legislativa do artigo 40, § 4º, inciso III, da Constituição Federal, estabeleceu que se aplica ao servidor público, no que couber, as regras do regime geral da previdência social sobre aposentadoria especial de que trata o referido dispositivo, até a edição de lei complementar específica.
Em complemento, o próprio STF decidiu que a concessão de aposentadoria especial prevista no art. 40, § 4º da Constituição Federal, não garante a contagem de tempo de serviço diferenciada ao servidor público, mas tão somente o efetivo gozo da aposentadoria especial.
Conforme definido no Acórdão 2008/2006-TCU-Plenário, de minha relatoria, somente é possível, para fins de aposentadoria de servidor, a contagem ponderada do tempo de serviço prestado em condições insalubres antes do advento da Lei 8.112/1990, enquanto vinculados ao regime celetista, sendo juridicamente inviável a contagem ponderada do tempo exercido em condições semelhantes no regime estatutário.
Nesse caso, segundo a jurisprudência do TCU, é necessária a edição de lei complementar que regulamente o artigo 40, § 4º, da Constituição Federal, a fim de definir os critérios e requisitos para a concessão de aposentadoria especial, o que não ocorreu até a presente data.
Ademais, a contagem especial de tempo prestado em condições insalubres para servidores ocupantes de cargos de natureza estritamente administrativa depende da efetiva demonstração da existência de risco ou de agentes nocivos à saúde no local de trabalho, por meio de laudo pericial (Acórdão 911/2014-TCU-Plenário) , tal como salientado pelo E. Ministro Luís Roberto Barroso, em decisão exarada nos autos do MI 1554, de 20/8/2018, nos seguintes termos: 
No caso, são diversos os cargos ocupados pelos substituídos do sindicato impetrante e a inicial não aponta, de forma mais específica, as atividades que seriam de risco, de modo que não há como avaliar se são inerentemente perigosas. Em outras palavras, não há como saber, com base nos documentos presentes nos autos, quais seriam as atividades inerentemente de risco que os servidores públicos federais vinculados às instituições de ensino superior de 3º grau poderiam exercer, assim como também é impossível afirmar que as atividades de todos servidores seriam de risco. Assim, inviável o conhecimento do writ neste ponto. Nessa linha, também, é o parecer ministerial (doc. 13) . 12. Diante do exposto, reconsidero a decisão agravada (RI/STF, art. 317, § 2º) e, com base no art. 21, § 1º, do RI/STF, conheço parcialmente do presente mandado de injunção e, nesta parte, julgo-o prejudicado. 
Sendo assim, anuo às conclusões do Parquet, no sentido de que são indevidas as parcelas denominadas “MI-1554” incorporadas aos proventos dos interessados nos atos de aposentadorias tratados nestes autos.
Julgo, portanto, ilegais e nego registro aos atos de aposentadoria de Fernando Cabral Gondim e de Mabel Muniz Benevides Rangel, dispensando o recolhimento das quantias indevidas recebidas de boa-fé, com a adoção das demais medidas de praxe no âmbito desta Corte de Contas.
Julgo legais, todavia, os atos de aposentadoria de Maria José Lopes Dantas e Mayovicth Maia Duarte, porquanto, ainda que contenham a rubrica “MI-1554”, relativa ao tempo ficto de atividade insalubre, a exclusão dessas parcelas não teria o condão de alterar os fundamentos das respectivas aposentadorias. 
Com essas considerações, VOTO no sentido de que o Tribunal acolha a minuta de acórdão que submeto à deliberação deste Colegiado. 
TCU, Sala das Sessões Ministro Luciano Brandão Alves de Souza, em 19 de fevereiro de 2019.
WALTON ALENCAR RODRIGUES 
Relator